臺灣新竹地方法院民事簡易判決
110年度竹東簡字第52號
原      告  台新國際商業銀行股份有限公司

法定代理人  尚瑞強  
訴訟代理人  鍾德暉  
            蕭全宏  
            向勃睿  
被      告  彭瑞香  
            張新妹  

            彭茗家即彭瑞崇



            彭瑞珍  


            彭瑞鋒  
            彭云藝  


上列當事人間塗銷分割繼承登記事件，本院於民國110年9月2日
辯論終結，判決如下：
    主      文
原告之訴駁回。
訴訟費用由原告負擔。
    事實及理由
壹、程序方面：
一、按訴狀送達後，原告不得將原訴變更或追加他訴，但擴張應
    受判決事項之聲明者，該訴訟標的對於數人必須合一確定時
    ，追加其原非當事人之人為當事人者，不在此限，但不變更
    訴訟標的，而補充或更正事實上或法律上之陳述者，非為訴
    之變更或追加，民事訴訟法第255條第1項第3、5款、第256
    條分別定有明文。
二、原告以被告彭瑞香積欠債務，被告被繼承人彭朝陽死亡後遺
    有如附表編號1、2所示遺產，被告彭瑞香、張新妹、彭茗家
    即彭瑞崇、彭瑞珍、彭瑞鋒為繼承人並就前開遺產為分割，
    由被告張新妹取得所有權，有害及原告債權為由，請求撤銷
    前開分割遺產協議及登記行為，並請求被告張新妹塗銷前開
    所有權登記，而為聲明：（一）被告彭瑞香、張新妹、彭茗
    家即彭瑞崇、彭瑞珍、彭瑞鋒就訴外人彭朝陽所遺之不動產
    於民國102年1月2日所為之遺產分割協議之債權行為及彭瑞
    香、張新妹、彭瑞崇就前述之遺產分割協議，於登記日期10
    2年1月24日所為之分割繼承登記行為，均應予撤銷。（二）
    被告張新妹應將訴外人彭朝陽所遺附表所示之不動產，登記
    日期102年1月24日之分割繼承登記予以塗銷。嗣具狀追加其
    餘繼承人彭云藝為被告，並追加如附表編號3、4、5所示遺
    產，而更正聲明為：（一）被告彭瑞香、張新妹、彭茗家即
    彭瑞崇、彭瑞珍、彭瑞鋒、彭云藝就訴外人彭朝陽所遺之不
    動於102年1月16日所為之遺產分割協議之債權行為及彭瑞香
    、張新妹、彭茗家即彭瑞崇、彭瑞珍、彭瑞鋒、彭云藝就前
    述之遺產分割協議，於登記日期102年1月24日所為之分割繼
    承登記行為，均應予撤銷。（二）被告張新妹應將訴外人彭
    朝陽所遺附表編號1、2所示之不動產，登記日期102年1月24
    日之分割繼承登記予以塗銷。嗣又於言詞辯論程序中更正第
    1項聲明為：被告彭瑞香、張新妹、彭茗家即彭瑞崇、彭瑞
    珍、彭瑞鋒、彭云藝就訴外人彭朝陽所遺如附表所示財產所
    定遺產分割協議契約之債權行為，與依該契約分割如附表所
    示之物權行為均撤銷。有起訴狀、民事準備書狀、言詞辯論
    筆錄在卷可稽。經核與前開規定相符，應予准許。
三、本件被告彭瑞香、張新妹、彭茗家即彭瑞崇、彭瑞珍、彭瑞
    鋒、彭云藝經合法通知，均未於言詞辯論期日到場，核無民
    事訴訟法第386條各款所列情形，爰依原告之聲請，由其一
    造辯論而為判決。
貳、實體方面：
一、原告起訴主張：被告彭瑞香前積欠原告債務新臺幣（下同）
    198,384元及相關利息未償還。而被告為彭朝陽之繼承人，
    且均未拋棄繼承，就訴外人彭朝陽所遺留如附表所示遺產，
    依法應由被告等共同繼承。詎被告彭瑞香於繼承開始後就其
    原已取得如附表所示之財產，處分原已取得之財產上權利，
    而不為繼承登記，其處分行為係以財產為標的且屬無償之行
    為，被告彭瑞香所為不為繼承登記之無償行為使其陷於無資
    力而有害原告債權，爰依民法第244條第1項、第4項之規定
    ，請求撤銷被告間遺產分割協議及登記行為，並請求塗銷分
    割繼承登記等語。並於本院聲明：（一）被告彭瑞香、張新
    妹、彭茗家即彭瑞崇、彭瑞珍、彭瑞鋒、彭云藝就訴外人彭
    朝陽所遺如附表所示財產所定遺產分割協議契約之債權行為
    ，與依該契約分割如附表所示之物權行為均撤銷。（二）被
    告張新妹應將訴外人彭朝陽所遺附表編號1、2所示之不動產
    ，登記日期102年1月24日之分割繼承登記予以塗銷。
二、被告彭瑞香、張新妹、彭茗家即彭瑞崇、彭瑞珍、彭瑞鋒、
    彭云藝均未於言詞辯論期日到場，亦未提出書狀作何聲明或
    陳述。
三、原告主張被告彭瑞香前積欠原告債務198,384元及相關利息
    ，尚未清償。被告被繼承人彭朝陽於102年1月2日死亡時遺
    有如附表所示遺產，被告彭瑞香於繼承被繼承人彭朝陽之遺
    產後，並未向法院聲請拋棄繼承，而與被告張新妹、彭茗家
    即彭瑞崇、彭瑞珍、彭瑞鋒、彭云藝為分割遺產協議，由被
    告張新妹分割繼承取得附表編號1、2所示不動產之事實，有
    臺灣桃園地方法院支付命令、新竹縣竹東地政事務所110年2
    月22日東地所登字第1100000890號函及函附之土地登記申請
    書、繼承系統表、遺產分割協議書、財政部北區國稅局遺產
    稅免稅證明書在卷可按。
四、按債務人所為之無償行為，有害及債權者，債權人得聲請法
    院撤銷之，民法第244條第1項定有明文。而繼承權固為具有
    人格法益之一身專屬權利，惟於繼承人未拋棄繼承，本於繼
    承與其他繼承人對於遺產全部為公同共有時，該公同共有權
    已失其人格法益性質，而為財產上之權利。從而，繼承人間
    之遺產分割協議，係公同共有人間就公同共有物所為之處分
    行為，倘全部遺產協議分割歸由其他繼承人取得，對未分割
    取得遺產之該繼承人而言，形式上係無償行為，若害及債權
    人之債權實現，債權人應得提起民法第244條第1項之撤銷訴
    訟（臺灣高等法院暨所屬法院105年法律座談會民事類提案
    第6、7號研討結果參照），尚不因遺產分割協議是否於繼承
    人仍得為拋棄繼承之法定期間內為之而異，亦不因繼承人是
    否善意而有區別（臺灣高等法院暨所屬法院106年法律座談
    會民事類提案第2號研討結果參照）。是若繼承人於繼承開
    始後，就遺產取得公同共有之所有權，則其對遺產之支配、
    管理，應單純為財產權利行使之範圍，而喪失繼承之人格法
    益性質。是若繼承人就遺產分割協議之內容，將遺產完全分
    歸其他繼承人取得，則對未分割取得遺產之特定繼承人而言
    ，若未有實際取得其他權利、免除義務之情事，即應評價為
    無償行為，若因此有損害他債權人債權之實現，亦得以之為
    民法第244條第1項之撤銷標的。
五、又按民法第244條第1、2項所稱之無償或有償行為，係以債
    務人與第三人間之行為有無互為對價關係之給付為其區別標
    準。倘債務人將其不動產廉價出售予第三人，債權人僅於有
    同條第2項之情形時，始得以訴請求撤銷買賣行為，尚不能
    認其行為為無償，而逕指債務人之換價為同條第1項之詐害
    行為（最高法院108年度台上字第2330號民事判決意旨參照
    ）。且繼承人間就遺產如何分配，通常考量被繼承人生前之
    意願、繼承人對被繼承人之扶養程度、被繼承人生前給予繼
    承人財產多寡等因素。被告被繼承人彭朝陽死亡前名下除附
    表所示不動產外，尚有汽車、機車各乙輛及現金41,000元，
    當時核定價值汽車為22萬元、機車為25,000元，被告於被繼
    承人彭朝陽死亡後，為分割遺產協議將訴外人彭朝陽所遺如
    附表所示不動產分歸被告張新妹所有，上開汽車及機車為被
    告彭瑞鋒所有，現金則由被告彭瑞香、彭茗家即彭瑞崇、彭
    瑞珍、彭瑞鋒、彭云藝5人平均繼承，每人各分得8,200元等
    ，此有被告等於102年1月16日作成之分割協議書可稽（見本
    院卷第93頁）。故以全部遺產整體觀察，被告彭瑞香固未取
    得附表所示不動產所有權，惟被告彭瑞香尚有繼承部分現金
    ，堪認被告彭瑞香確因遺產分割協議而取得相當之對價。再
    者，被告張新妹為其餘被告之母親，又被告張新妹109年度
    無所得，名下亦僅有附表所示不動產，有被告張新妹之戶籍
    資料及稅務電子閘門財產所得調件明細表在卷可參（見本院
    卷第61至65頁）。是此，附表所示不動產分歸被告張新妹所
    有，與我國民間習俗在父母一方過世而他方長輩猶存時，先
    將遺產分歸在世之長輩單獨取得，避免子女過早分配遺產，
    卻使長輩無人照顧之倫理常情無悖，堪認被告等就彭朝陽遺
    留之附表所示不動產由被告張新妹繼承之行為，確為被告彭
    瑞香、彭茗家即彭瑞崇、彭瑞珍、彭瑞鋒、彭云藝對被告張
    新妹履行扶養法定義務之體現，自屬遺產分割之對價，再被
    告彭茗家即彭瑞崇、彭瑞珍、彭瑞鋒、彭云藝非原告之債務
    人，亦未分得被繼承人彭朝陽所遺如附表所示不動產，益見
    其等係因考量母親張新妹年老無業且無收入，使張新妹有安
    心居住之處所，足見被告就附表所示遺產所為之遺產分割協
    議，確實已考量各繼承人分配遺產之公平性，而協議將附表
    所示不動產歸由被告張新妹所有，與純受利益之贈與契約，
    尚難為相同之評價，而屬有償行為。是以，縱被告張新妹因
    遺產分割協議而取得附表所示不動產，亦非當然屬無償取得
    ，不應認為該遺產分割協議係被告彭瑞香之無償贈與行為。
    從而，原告主張依民法第244條第1項規定撤銷被告間所為遺
    產分割協議，核與該條規定無償行為及有害債權之要件不符
    ，應非可採。
六、綜上所述，原告依民法第244條第1項、第4項之規定，請求
    撤銷被告間就附表所示財產所為分割遺產協議及分割繼承登
    記行為，並塗銷被告張新妹就附表所示不動產之分割繼承登
    記，均屬無據，應予駁回。
據上論結，本件原告之訴為無理由，依民事訴訟法第78條，判決
如主文。
中　　華　　民　　國　　110 　年　　9 　　月　　16　　日
                  竹東簡易庭    法  官  邱玉汝
以上正本係照原本作成。
如對本判決上訴，須於判決送達後20日內向本院提出上訴狀；如
委任律師提起上訴者，應一併繳納上訴審裁判費。
中　　華　　民　　國　　110 　年　　9 　　月　　16　　日
                                書記官  陳筱筑
附表：
編號 種類 財產所在或名稱  權利範圍/價額  1 土地 新竹縣○○鎮○○段0000地號 全部  2 房屋 新竹縣○○鎮○○段000○號(門牌號碼：新竹縣○○鎮○○路○段000巷0弄00號) 全部  3 車輛 汽車車牌0000-00 220,000元  4 車輛 普通重型機車車牌000-000 25,000元  5 現金 41,000元 41,000元